【裁判字號】    95,台上,3248
【裁判日期】    950614
【裁判案由】    誣告
【裁判全文】
最高法院刑事判決            九十五年度台上字第三二四八號
    上  訴  人  台灣高等法院高雄分院檢察署檢察官
    被      告  甲○○
                乙○○
上列上訴人因被告等誣告案件，不服台灣高等法院高雄分院中華
民國九十二年十月十五日第二審判決（九十二年度上訴字第一四
一七號，起訴案號：台灣高雄地方法院檢察署九十一年度偵字第
二五二、一六０二八號），提起上訴，本院判決如下：
    主  文
原判決撤銷，發回台灣高等法院高雄分院。
    理  由
本件原判決以公訴意旨略謂：被告甲○○、乙○○夫妻二人與告
訴人丙○○、丁○○夫妻二人前於民國八十九年間，因高雄市○
○區○○街七十一號乙○○之房屋拍賣事宜而起爭執，被告二人
竟共同意圖使他人受刑事處分，基於概括犯意，自八十九年二月
二十一日起，連續具狀向台灣高雄地方法院檢察署提起告訴、追
加告訴，誣指告訴人二人及房客李玉英分別涉有下列罪嫌，幸經
檢察官查明後為不起訴處分（八十九年度調偵字第三五０號、九
十年度偵字第五四八三號）：(一)虛構：「『丁○○、丙○○以拍
賣之方式取得系爭房屋所有權後，即在法院未點交前，連續於八
十九年二月間，以書面廣告散布於街眾、遞信箱方式，傳述甲○
○、乙○○已經詐欺等詞之律師函，意圖散布於眾，足以毀損甲
○○、乙○○名譽信用』等情。指訴告訴人二人涉有妨害名譽及
信用罪。」(二)虛構：「『於同年二月十日下午二至四時間，在系
爭房屋，於警察未到前，強迫甲○○、乙○○跪地求情』，申告
告訴人二人涉有強制罪。」(三)虛構：「『丙○○、丁○○於八十
九年三月十八日指使流氓霸佔系爭房屋門口，嚇阻甲○○、乙○
○居住進出行動自由，並指使流氓恐嚇要將甲○○、乙○○拖出
去打』等語，申訴告訴人二人涉有恐嚇、強制罪。」(四)虛構：「
『丙○○、丁○○於八十九年四月六日上午，阻止搬遷進出，妨
礙甲○○、乙○○行使權利』等情，誣告告訴人二人涉有強制罪
。」(五)虛構：「『丙○○、丁○○於八十九年九月二十一日，在
高雄市三民區調解委員會，與丙○○、丁○○進行調解時，丙○
○、丁○○竟串通主任委員明示告知甲○○、乙○○二人須提供
新台幣（下同）十萬元給丙○○、丁○○及其他參與之人，供為
吃海產、喝花酒之用，否則官司難平，有不利的後果』等情，告
發告訴人二人與公務員共犯貪污罪。」(六)被告二人明知其房客李
玉英在台灣高雄地方法院九十年度簡上字第三號返還「變電器、
照明設備、第一至四樓裝潢設備材料、第一樓及第四樓違章電動
捲門六套」不當得利一案審理中，並無虛偽陳述，竟於九十年六
月二十九日，具狀向台灣高雄地方法院檢察署提起李玉英偽證之
告發，誣指：「李玉英偽證稱：『我在八十九年過年前約一月、
二月間，向上訴人（乙○○）承租房屋，在點交前就搬進去住，
我租了不到一個月法院就來點交，我點交時在現場，系爭物品的
確在系爭房屋內，我租二樓，在點交前上訴人就把東西搬走，包
括水龍頭、洗臉盆、水管、房間門、大門，而鐵捲門樓下的還在
，隔間鋁門也搬走，點交前就開始搬了，其他設備拆出都是點交
前搬的，點交時沒有什麼物品留在現場，沒有值錢的物品留在現
場等語』，指稱李玉英涉有偽證罪。」因認被告二人均觸犯刑法
第一百六十九條第一項之誣告罪嫌等情。經審理結果，認為不能
證明被告二人犯罪，因而撤銷第一審之科刑判決，改判諭知被告
二人均無罪。固非無見。
惟查：(一)、證據之取捨及證明力之判斷，雖屬事實審法院自由裁
量判斷之職權，但此項職權之行使，仍應受經驗法則與論理法則
之支配，否則即難認為適法。又與待證事實有關之證據雖已經調
查，倘尚未完全明瞭者，即與未經調查無異，遽行判決，自有應
於審判期日調查之證據而未予調查之違法。再誣告罪之成立，固
以告訴人所訴被訴人之事實，必須出於虛構為要件，若係出於誤
會或懷疑有其事實而為申告，因缺乏誣告之故意，尚難成立誣告
罪。然倘無中生有，虛構成親身經歷之事，指遭被訴人加害，自
無誤會或懷疑可言，難認不具誣告之犯意。乙○○之姊曾梅香似
係丙○○之前妻，離婚後，雙方結怨十餘年（見第四七八四號偵
查卷第四頁背面、第三十一頁背面、第三五０號偵查卷第四十一
頁正面各關係人筆錄），乙○○名下之不動產經強制執行，為丙
○○以丁○○名義拍定，取得執行法院發給權利移轉證書後，曾
梅香似仍住居於該屋內，經執行法院以八十九年二月十八日八十
九高貴民春八十七執字第二九二五五號執行命令，命曾梅香自行
將該不動產點交給丁○○接管，乃被告二人似竟另出租予李玉英
等人（見同上卷第八至二十頁所有權狀、執行命令、招租廣告、
租賃契約書各影本），丁○○始委請林春華律師發函，略謂其已
取得不動產所有權，然被告二人仍以所有權人自居，將屋低價出
租，詐取押金不返還承租人，顯涉有竊佔、詐欺罪嫌等語（見第
一審卷第十六頁）。被告二人即提出申告告訴人二人「以書面廣
告散布於街眾、遞信箱方式，傳述甲○○、乙○○已經詐欺」，
認涉有誹謗罪嫌，微論告訴人二人之上揭律師函所述，似無不實
，被告二人復無法舉證證明有其等所謂以廣告散布、遞信箱之情
形，所舉證人曾梅香供證：「（問：是否收到律師函？）大約在
八十九年間收到的，我不太識字，但我有拿給被告（按指甲○○
、乙○○）看」、「（問：是否別人也有收到？）應該有，我有
鄰居也說他門有收到」、「（問：鄰居姓名住址？）有忘記了」
、「（問：鄰居男、女？）鄰居而已，我沒有記那麼多。」（見
第一審卷第一一九頁）是否言詞多所閃爍？能否謂被告二人確無
誣告犯意？原審未遑傳喚上揭律師函之發函人員查證發函實情，
遽行判決，自難認無證據調查職責未盡之違失。又原判決固以：
「查陳、吳二人確於是日（按指八十九年二月十日）要求被告夫
妻跪地求情，有錄音帶及譯文可憑」（見原判決第九頁第九、十
行），資為被告二人指訴遭告訴人二人強迫下跪，確屬實情之依
據。然原審既未確實勘驗該錄音帶，且上揭譯文實有二種版本，
一為被告二人在偵查中及第一審時提出者，另為其二人在原審時
所提出者，前者並無受逼下跪之任何文字記敘，後者始有：「丙
○○：姐夫啊！我跪你，以後成功，恩情比海深」、「丁○○：
你們下跪，用手向丙○○拜託！」之記載（分見第三五０號偵查
卷第三頁正、背面，第一審卷第二十八頁，原審卷第四十四頁）
，原判決未敘明其所採憑者係何版本，當有判決理由未備之違誤
。況就後者之內容以觀，所稱「姐夫」，似應係甲○○對於丙○
○之稱謂，譯文卻為丙○○對於甲○○之稱呼，足見該譯文是否
正確？乃大有可疑。原審未予詳查，逕行採信，顯亦有應於審判
期日調查之證據而未予調查之違法。關於被告二人申告告訴人二
人指使流氓霸佔上揭房屋門口及恐嚇要將被告二人拖出毆打一節
，原判決係採信曾梅香所供：「當時證人蔣春福有用腳踢房子的
門，也說要拖甲○○下來打」，並以蔣春福係當地巡守隊長，丙
○○為里長，二人關係密切，上揭房屋宅前既無巡邏箱，蔣春福
證稱係前往巡邏簽名，適見糾紛，在場遭攝影，應無可採，蔣春
福既在門口，態度凶惡，表情非善，有照片可徵，甲○○指其係
流氓，受丙○○指使霸佔門口，出言恐嚇，「並非虛構」，而認
被告二人「無誣告可言」（見原判決第十頁第五至十四行）。然
則，曾梅香係未經具結而為供證，蔣春福並當庭直指當時曾梅香
根本未在現場，並謂現場有警員，伊怎會恐嚇甲○○等語（見第
一審卷第一一九頁），原判決所為證據取捨，是否符合經驗法則
及論理法則？非無再酌之餘地。尤以既未傳喚蔣春福到庭勘明其
平日相貌，復不到場查勘巡邏箱設置情形，遽為上揭推認，自亦
有證據調查職責未盡之違失。另關於被告二人指訴告訴人二人於
八十九年四月六日上午，阻止被告二人搬遷物品，涉嫌妨害自由
罪一節，原判決既認甲○○係僱用水電工楊豐仁前往現場拆卸物
品，為告訴人二人阻止，經楊豐仁電知甲○○，甲○○報警前去
處理（見原判決第十頁倒數第一、二行，第十一頁第一、二行）
，復以楊豐仁所證：「里長丙○○有過來，沒講什麼，丁○○也
沒有阻止我，不讓我進去」，乃係甲○○報警及趕至現場後之情
形為由，不足反推甲○○到場之前，告訴人二人未加阻止（見原
判決第十一頁第四至六行），核有前後理由矛盾之違法。再關於
被告二人告發李玉英偽證一節，原判決係以稽諸上揭房屋點交之
執行筆錄、書記官報告單及照片顯示，「丙○○、丁○○二人同
意被告乙○○搬走鐵捲門五扇、變壓器一台及房間隔間」，足見
該物品「在點交日仍在系爭房屋之內，並未拆卸搬走，乃證人李
玉英竟結證稱：『系爭物品的確在系爭房屋內，在點交前，上訴
人（指乙○○）就把東西搬走』云云，其與實情不符，事證顯明
」（見原判決第十三頁第七至十二行），乃認被告二人指李玉英
「證詞不實，自非無據，難謂出於虛構」（見同上頁第十四行）
。但李玉英於其作證之民事事件中，乃係被告二人所聲請法院傳
喚之友性證人（見第一審卷第八十九頁），其到庭供證內容全部
意旨為：「我在八十九年過年前約一、二月間向上訴人（按指乙
○○）承租系爭房屋，我看報紙去承租的，我在系爭房屋點交前
，我就搬進去住，我租了不到一個月，法院就來點交，我點交時
在現場，系爭物品的確在系爭房屋內，我租二樓，在點交前上訴
人就把東西搬走，包括水龍頭、洗臉盆、水管、房間門、大門，
鐵捲門樓下的還在，隔間的鋁門也搬走，點交前就開始搬了，其
他設備拆出都是點交前搬的，點交時並沒有什麼物品留在現場，
沒有值錢的物品留在現場，點交當天沒有什麼爭執，我沒有聽到
有什麼物品要當廢棄物處理的，我目前仍住系爭房屋的二樓。」
（見第一審卷第六十五頁），該屋內物品似確遭搬清一空，竟連
附屬之固定設備亦拆除取走（見第一六０二八號偵查卷第十四至
二十一頁），原審未遑查明該等物品是否漸次拆遷？復未細繹李
玉英所言「系爭物品的確在系爭房屋內」之真意，遽行斷章取義
，逕認其言不實，自亦有應於審判期日調查之證據而未予調查之
違誤。(二)、已受請求之事項未予判決，或未受請求之事項予以判
決者，其判決當然違背法令，此觀刑事訴訟法第三百七十九條第
十二款規定即明。本件起訴書犯罪事實欄第五項係記載：「（甲
○○、乙○○指訴）八十九年九月二十一日，至高雄市三民區調
解委員會，與丙○○、丁○○進行調解時，丙○○、丁○○竟串
通主任委員『明示』告知甲○○、乙○○二人要提供（新台幣）
十萬元於（按似為「予」之誤繕）丙○○、丁○○及其參與人吃
海產、喝花酒，否則官司難平，有不利的後果，而與公務員共犯
貪污罪嫌」（見起訴書第二頁第八至十一行），乃就「誣告」告
訴人二人涉嫌共犯貪污罪之事，擇為起訴之客體。原判決竟就「
被告有無申告調解委員瀆職之意」予以審判（見原判決第十一頁
倒數第五行），顯有已受請求之事項未予判決及未受請求之事項
予以判決之違失。以上，或為檢察官上訴意旨所指摘，或屬本院
得依職權調查之事項，應認原判決具有撤銷發回更審之原因。
據上論結，應依刑事訴訟法第三百九十七條、第四百零一條，判
決如主文。
中    華    民    國  九十五  年    六    月   十四   日
                      最高法院刑事第八庭
                          審判長法官  張  淳  淙
                                法官  張  春  福
                                法官  呂  丹  玉
                                法官  洪  昌  宏
                                法官  蔡  彩  貞
      本件正本證明與原本無異
                                      書  記  官
中    華    民    國  九十五  年    六    月   十九   日
                                                   ｍ


司法院資訊處製作；財團法人民間司法改革基金會備份。
